臺灣高等法院刑事判決　　　　　　　　100年度上訴字第420號
上　訴　人
即　被　告　蕭惠娟
上列上訴人因毒品危害防制條例案件，不服臺灣臺北地方法院99
年度訴字第1406號，中華民國99年12月14日第一審判決（起訴案
號：臺灣臺北地方法院檢察署99年度毒偵字第2109號），提起上
訴，本院判決如下：
    主  文
上訴駁回。
    事  實
一、蕭惠娟於民國94年間，因違反毒品危害防制條例案件，經臺
    灣彰化地方法院於民國94年10月5日以94年度毒聲字第791號
    裁定送勒戒處所執行觀察、勒戒後，認無繼續施用毒品傾向
    ，於94年11月3日出所，並經臺灣彰化地方法院檢察署檢察
    官以94年度毒偵字第5199號號為不起訴處分確定。詎其仍未
    戒除毒癮，明知海洛因業經公告列為毒品危害防制條例所定
    之第一級毒品，不得非法持有、施用，於上開觀察、勒戒執
    行完畢釋放後5年內，復基於施用第一級毒品之犯意，於99
    年5月5日為臺灣臺北地方法院檢察署（下稱臺北地檢署）觀
    護人室採尿前回溯26小時內之某時，在不詳地點，施用第一
    級毒品海洛因1次。嗣因其為緩起訴處分之受保護管束人，
    於同日經臺北地檢署觀護人通知到場採尿送驗，檢驗結果呈
    嗎啡、可待因陽性反應，始悉上情。
二、案經臺北地檢署觀護人室簽請同署檢察官自動檢舉偵查起訴
    。
    理  由
壹、程序部分：
一、以下援引被告以外之人於偵訊之證述，被告未於言詞辯論終
    結前聲明異議，依刑事訴訟法第159條之5第2項、第1項規定
    ，視為同意作為證據。本院並審認該證述業經具結，合於法
    定要件，並無顯不可信之情狀，作為證據應屬適當，應有證
    據能力。
二、本院下列所引用卷內之文書證據之證據能力部分，並無證據
    證明係公務員違背法定程序所取得，且檢察官、被告於本院
    亦均未主張排除下列文書證據之證據能力，且於本院言詞辯
    論終結前均未表示異議，本院審酌前揭文書證據無顯不可信
    之情況與不得作為證據之情形，依刑事訴訟法第158條之4反
    面解釋及第159條之4之規定，應認均有證據能力。
貳、實體部分：
一、訊據被告矢口否認有施用海洛因之犯行，辯稱：伊並未施用
    海洛因，可能係因服用信德診所或裕仁診所開立之藥物，致
    驗尿結果呈現嗎啡、可待因陽性反應云云。經查：
  (一)被告於99年5月5日上午9時4分許，在臺灣臺北地方法院檢察
    署觀護人室採尿後親自排放封緘，送請臺灣尖端先進生技醫
    藥股份有限公司以酵素免疫分析法初步篩檢及氣相層析質譜
    儀法確認檢驗，結果呈嗎啡、可待因陽性反應（以酵素免疫
    法〈EIA〉初步檢驗呈陽性反應，以氣相層析質譜法〈GC/MS
    〉確認檢驗結果，嗎啡檢出濃度為8430ng/ml，可待因檢出
    濃度為3070ng/ml）等情，為被告所不爭執，復有該公司99
    年5月20日北檢-39號濫用藥物檢驗報告、施用毒品案件受保
    護管束人尿液檢體監管紀錄表、採集受驗者之尿液程序確認
    單各1份附卷足憑（偵卷第1至5頁）。又海洛因係嗎啡經化
    學合成之半人工合成品，毒性倍於嗎啡，其經吸食或施打入
    人體，經新陳代謝作用又分解成嗎啡，海洛因在進入人體後
    ，均以嗎啡型態排於尿液中，故於吸食或施打海洛因者尿液
    中，可檢出嗎啡陽性反應，業經憲兵司令部80年5月7日以（
    80）鑑驗字第1746號函示明確。而施用海洛因後24小時內經
    由尿液排出之量可達使用劑量之80%，施用甲基安非他命後
    24小時內，約有施用劑量之70%由尿中排出，該2種毒品於尿
    液中排出之最長時限，受施用劑量、施用方式、個人體質及
    代謝情況等因素影響，因個案而異，一般可檢出之最長時間
    為海洛因服用後2至4天，甲基安非他命1至5天等情，有行政
    院衛生署管制藥品管理局91年10月3日管檢字第110436號函
    敘甚明。且按海洛因經注射或吸入人體後，約百分之八十於
    24小時內自尿中排出，而海洛因於人體內可迅速代謝成6-乙
    醯嗎啡，然後轉變成嗎啡，且依國外文獻報告，施用單一劑
    量之海洛因，可檢測到嗎啡之期間平均約可達17至26小時等
    情，業經行政院衛生署管制藥品管理局90年5月4日管檢字第
    93902號函述綦詳。再按目前常用之尿液甲基安非他命或嗎
    啡篩檢方式，包括酵素免疫分析法（EIA）、薄層色層分析
    法（TLC）及放射免疫分析法（RIA）；文獻報告中，確實有
    藥物交叉反應，可在尿液測試中產生偽陽性之甲基安非他命
    或嗎啡反應，但利用精密的儀器分析，將可排除偽陽性之可
    能，而得到正確的答案；在良好的操作條件下，以氣相層析
    質譜儀作藥物及其代謝產物之定性及定量分析檢驗，幾乎不
    會有偽陽性反應產生，亦即如尿液中未含有煙毒之反應者，
    即不可能產生因藥物所引起之偽陽性反應，已屬週知事實（
    行政院國軍退除役官兵輔導委員會榮民總醫院以83年4月7日
    （83）北總內字第03059號函、行政院衛生署藥物管制藥品
    管理局92年6月20日管檢字第0920004713號函參照）。是本
    件被告之尿液檢體，既經臺灣尖端公司以酵素免疫分析法（
    EIA）初步檢驗，再利用氣相層析質譜儀（GC/MS）為確認檢
    驗，故可排除被告因服用藥物導致尿液測試呈偽陽性反應之
    可能。綜上，足認被告於上開採尿時間回溯26小時內之某時
    ，確有施用海洛因1次之事實，應屬無訛。
  (二)被告雖以上開情詞置辯。惟證人即裕仁診所之醫師謝琇芳於
    偵查時具結證稱：被告於99年4月15日至裕仁診所就診時，
    伊有開給被告甘草止咳水，伊於99年2月25日、99年4月15日
    都有開給被告，這個藥每毫升含0.012毫升的嗎啡，伊等只
    知道有嗎啡，至於有沒有可待因，沒有做過這方面的研究，
    但是代謝下來可能會伴隨有可待因等語（偵卷第31頁）。又
    經原審法院函詢信德診所、裕仁診所於99年4月1日至同年5
    月5日（被告採尿前）開立予被告之全部處方藥品名稱，並
    函詢行政院衛生署食品藥物管理局（下稱食品藥物管理局）
    服用或施用上開藥品（包括杏輝藥廠之金貝比嬰兒擦劑；濟
    生藥廠之柳溴鈣糖注射液；優良藥廠之沙偉注射液；生達藥
    廠之咳利寧液、美舒咳錠、必可舒錠、速立安錠、舒您胃錠
    ；強生藥廠之益庇益庇錠；世達藥廠之希敏克膜衣錠；中國
    化學藥廠之優淨膜衣錠、氾敏定膜衣錠；安星藥廠之樂胃寧
    錠；永信藥廠之敏的膠囊、胃必朗錠、化炎錠；國強藥廠之
    Demine：三共或中化藥廠之Serenal：晟德藥廠之甘草止咳
    水；百靈佳藥廠之Berotec；Methyprednisolone Sodium Su
    ccinate注）後，是否會造成驗尿結果呈現嗎啡、可待因陽
    性反應？該局函覆稱：只有晟德藥廠之「甘草止咳水」藥品
    所含之阿片酊含有嗎啡及可待因成分等語，有信德診所、裕
    仁診所之回函、病歷影本及食品藥物管理局99年10月26日FD
    A管字第0990064482號函在卷可稽（偵卷第20至26、35至38
    、41至47頁；原審卷第18至42、46頁）。綜上，足見被告於
    99年5月5日驗尿前所服用信德診所、裕仁診所開立之上開藥
    品中，僅晟德藥廠之「甘草止咳水」（下稱「甘草止咳水」
    ）含有嗎啡、可待因成分，其餘藥品皆不含有可待因、嗎啡
    或代謝成可待因、嗎啡之成分，應屬無疑。
  (三)又依據研究，4位受試者服用晟德甘草止咳水，最高單次服
    用20毫升藥水或連續2天每天3次每次服用15毫升藥水，尿液
    中嗎啡在超過300ng/mL（陽性閾值）條件時，其濃度為可待
    因之3倍以下，且嗎啡濃度不致超過4000ng/mL；而施用海洛
    因者，尿液中嗎啡濃度則為可待因之3倍以上等情，有行政
    院衛生署管制藥品管理局96年3月23日管檢字第0960002760
    號函1份可憑（2009濫用藥物檢驗相關解釋彙編，98年5月版
    ，第96至97頁、原審卷第68頁）。而被告於99年5月5日經臺
    北地檢署觀護人室採尿送驗後，嗎啡檢出濃度為8430ng/ml
    ，可待因檢出濃度為3070ng/ml（兩者之比值約為嗎啡/可待
    因=2.75/1）之事實，已如上述，是被告尿液中嗎啡濃度顯
    已超過4000ng/ml，足見其尿液檢驗結果呈現嗎啡陽性反應
    ，顯然絕非服用「甘草止咳水」所致。至其尿液中嗎啡濃度
    雖為可待因濃度之2.75倍，惟與上揭函示所載嗎啡濃度為可
    待因濃度3倍以上之標準亦甚為接近，倘考量被告飲用水之
    多寡、個人體質、代謝情況、檢驗之合理誤差等眾多因素影
    響，尚難謂被告尿液之檢驗結果與上揭函示所載施用海洛因
    後之檢驗結果未合，準此，被告確有施用第一級毒品海洛因
    無訛。
  (四)再者，被告於原審供稱：本件驗尿前，伊最後一次至裕仁診
    所看診是99年4月15日，當時有拿「甘草止咳水」藥水回去
    ，第一次拿「甘草止咳水」是於99年2月25日。99年2月25日
    至4月15日期間，伊咳嗽都沒有好，肺部還發炎，這段期間
    除了醫生開給伊「甘草止咳水」外，伊也自行至藥房買了「
    甘草止咳水」3、4次，每次買2瓶，1瓶約2、3天就喝完，伊
    就是晚上、睡覺前、睡到半夜想要咳嗽時喝「甘草止咳水」
    等語（原審卷第61至63頁）。然被告始終未能提出其於上開
    時間自行購買及服用「甘草止咳水」之證明，則其上開供述
    是否屬實，已有可疑。何況，被告於原審亦供稱：伊99年5
    月初就沒有喝「甘草止咳水」了，也沒有喝其他藥水等語（
    原審卷第63頁）。益徵被告尿液之檢驗結果呈現嗎啡、可待
    因陽性反應，顯然絕非服用「甘草止咳水」所致，而係施用
    第一級毒品海洛因所致，甚為灼然。是被告上開所辯，均屬
    事後卸責之詞，委無足採。
二、按觀察、勒戒或強制戒治執行完畢釋放後，5年內再犯毒品
    危害防制條例第10條施用毒品之罪者，應依法追訴，毒品危
    害防制條例第23條第2項定有明文。查被告於94年間，因違
    反毒品危害防制條例案件，經臺灣彰化地方法院以94年度毒
    聲字第791號裁定送勒戒處所執行觀察、勒戒後，認無繼續
    施用毒品傾向，於94年11月3日出所，並經臺灣彰化地方法
    院檢察署檢察官以94年度毒偵字第5199號號為不起訴處分確
    定等情，有本院被告全國前案紀錄表、被告施用毒品案件紀
    錄表各1份在卷可稽，被告於觀察、勒戒執行完畢釋放後，5
    年內再為本件施用毒品犯行，自應依法論罪科刑。是本件事
    證明確，被告犯行堪以認定，應予依法論科。
三、按海洛因依其成癮性、濫用性及對社會危害性，係屬第一級
    毒品，毒品危害防制條例第2條第2項第1款定有明文。核被
    告所為，係犯毒品危害防制條例第10條第1項之施用第一級
    毒品罪。被告施用第一級毒品前後持有之低度行為，應為被
    施用之高度行為所吸收，不另論其持有毒品罪。
四、原審就被告上揭犯行，適用毒品危害防制條例第10條第1項
    規定，並審酌被告前因施用毒品案件，經觀察、勒戒後，竟
    再繼續施用毒品，顯見意志不堅，惟其犯罪係戕害自身及犯
    後態度、犯罪之動機、手段、目的等一切情狀，量處被告有
    期徒刑7月，經核其認事用法並無不合，其量刑亦稱妥適。
    至於被告上訴否認犯罪，辯稱：伊自99年2月25日至99年5月
    初期間，長期持續使用「甘草止咳水」，並非無沈積體內之
    可能性云云，惟揆諸上揭說明，海洛因經注射或吸入人體後
    ，約百分之八十於24小時內自尿中排出，且依國外文獻報告
    ，施用單一劑量之海洛因，可檢測到嗎啡之期間平均約可達
    17至26小時等情，有行政院衛生署管制藥品管理局90年5月4
    日管檢字第93902號函述綦詳，則縱被告服用「甘草止咳水
    」含有嗎啡成份，亦應於服用後26小時即已自尿中排出，不
    可能於99年5月5日採尿時嗎啡濃度尚檢出高達8430ng/ml之
    量，故被告上揭所述，實難採信，因認本件被告上訴無理由
    ，應予駁回。
據上論斷，應依刑事訴訟法第368條，判決如主文。
本案經檢察官劉文水到庭執行職務。
中    華    民    國   100    年    3     月    22    日
                  刑事第二庭審判長法  官  洪光燦
                                  法  官  宋明蒼
                                  法  官  林恆吉
以上正本證明與原本無異。
如不服本判決，應於收受送達後10日內向本院提出上訴書狀，其
未敘述上訴之理由者並得於提起上訴後10日內向本院補提理由書
（均須按他造當事人之人數附繕本）「切勿逕送上級法院」。
                                  書記官  陳盈璇
中    華    民    國   100    年    3     月    23    日
附錄本案論罪科刑法條：
毒品危害防制條例第10條第1項：
施用第一級毒品者，處6 月以上5 年以下有期徒刑。